臺灣高等法院刑事判決　　　　　　　　 94年度上訴字第392號
上　訴　人　臺灣宜蘭地方法院檢察署檢察官
上　訴　人
即　被　告　乙　○
選任辯護人　林健智　律師
上　訴　人
即　被　告　丁○○
被　　　告　甲○○○
　　　　　　丙○○
上二人共同
選任辯護人　林健智律師
上列上訴人因偽造文書等案件，不服臺灣宜蘭地方法院93年度訴
字第24號，中華民國93年12月20日第一審判決（起訴案號：臺灣
宜蘭地方法院檢察署91年度偵字第3070號），提起上訴，本院判
決如下：
    主  文
上訴駁回。
    事  實
一、乙○曾代理其子丙○○於民國（下同）88年10月28日，與張
    惠敏簽立協議書，約定張惠敏願於丙○○履行「給付新臺幣
    （下同）肆拾萬元」之條件後，將其持有坐落宜蘭縣宜蘭市
    ○○段422地號土地，面積0.1024公頃，辦理繼承登記，並
    將該筆土地財產權贈與丙○○。其後張惠敏已於同年11月3
    日收受40萬元，然遲未依協議內容辦妥該筆土地所有權移轉
    登記；於91年7月7日，即因至行政院衛生署宜蘭醫院住院進
    行內外痔瘡切除手術時，傷口感染併敗血症，復因本身患有
    肝硬化病症，以致造成肝衰竭及肝昏迷，多次進出加護病房
    ，病情有日益惡化之趨勢；遂於同年8月1日再簽立委託書，
    將前開協議書約定贈與丙○○之土地，更改為其所有且已於
    89年9月20日辦妥繼承登記之另筆坐落宜蘭縣宜蘭市○○段
    424地號土地（下稱系爭土地），並委託甲○○○至戶政事
    務所領取印鑑證明，全權處理過戶予丙○○。嗣甲○○○依
    張惠敏之委託領得印鑑證明後，旋將印鑑證明連同張惠敏簽
    立之委託書及張惠敏先前交付之系爭土地所有權狀與印章全
    數交予乙○，由乙○委託代書丁○○辦理系爭土地所有權移
    轉登記。乙○與丁○○均明知系爭土地乃係張惠敏所欲贈與
    丙○○，並非基於買賣關係，竟基於以不實之「買賣」關係
    辦理系爭土地所有權移轉登記之犯意聯絡及行為分擔，由乙
    ○提供相關證件資料，再推由丁○○製作不實之土地買賣所
    有權移轉契約書，逕以系爭土地公告現值每平方公尺1300元
    之價格作為系爭土地之買賣交易價金，而在土地買賣所有權
    移轉契約書之買賣價款總金額欄內，填載不實之「三百十八
    萬八千九百元」，並檢附該土地買賣所有權移轉登記契約書
    、土地登記申請書、土地增值稅不課徵證明書、印鑑證明、
    至宜蘭地政事務所，致使宜蘭地政事務所不知情之承辦公務
    員於翌（12）日將系爭土地，以「買賣」為登記原因之不實
    事項，登載在職務上所掌之公文書土地登記簿上，足以生損
    害於地政機關對於地政管理之正確性、國家稅收之計算與課
    徵及張惠敏及丙○○。
二、案經戊○○訴由宜蘭縣警察局移送臺灣宜蘭地方法院檢察署
    檢察官偵查起訴。
    理  由
壹、有罪部分：
  一訊據被告乙○與丁○○雖均坦承系爭土地之所有權移轉登記
    事宜乃被告乙○委託被告丁○○辦理，所需之各項資料皆由
    被告乙○交付被告丁○○，再由被告丁○○彙整後於九十一
    年九月十一日送件，翌日辦妥等情不諱，但皆矢口否認有何
    使公務員登載不實事項之犯行。被告乙○辯稱：其委託丁○
    ○辦理系爭土地所有權移轉登記時，已告知先前丙○○交付
    四十萬元予張惠敏，張惠敏即過戶土地予丙○○之協議內容
    云云。被告丁○○辯稱：乙○委託其辦理系爭土地所有權移
    轉登記時係告知系爭土地以四十萬元購得，此種情況在實務
    上，並不過問雙方當事人實際交易價格；且供農業使用之農
    地，無論係以「贈與」或「買賣」之原因移轉所有權，均不
    用繳稅等語。惟查：
    (一)在土地登記用語上，所謂「買賣」係指「當事人約定一方
      移轉土地或建物所有權於他方，他方支付價金之契約所為
      之所有權移轉登記」；「贈與」則係指「當事人間約定一
      方以土地或建物所有權無償給予他方之契約所為之土地權
      利移轉登記」，固據被告丁○○提出「土地登記用語」一
      紙附卷為證。然「贈與」本可附有負擔；贈與附有負擔者
      ，由受贈人負擔部分應自贈與額中扣除，此觀諸民法第
      412條、遺產及贈與稅法第21條之規定自明；因之，尚難
      以雙方當事人間約定有約定受贈人須履行負擔，即得謂該
      契約非屬「贈與」。次查，土地稅法第39條之2第1項之規
      定：作農業使用之農業用地，移轉與自然人時，得申請不
      課徵土地增值稅；而事實上本案之土地亦經稅捐機關依土
      地稅法第39條之2第1項之規定，核准不課土地增值稅，亦
      有增值稅不課徵證明附在警詢卷可查。另依遺產及贈與稅
      法第20條第1項第5款之規定，作農業使用之農業用地及地
      上農作物，須贈與民法第1138條（即配偶、直系血親卑親
      屬、父母、兄弟姊妹、祖父母）之繼承人時，始不計入其
      土地及地上物之全數，而不課徵贈與稅（農業發展條例第
      38條第2項有關免徵贈與稅亦為相同之規定）。兩者之間
      ，有關賦稅之課徵，有極大之差異；被告丁○○為專業土
      地代書，被告乙○為其子辦理土地所有權移轉登記，對於
      此規定自不得諉為不知。至於，本案土地並非依農業發展
      條例第37條、第38條所規定之原因辦理移轉登記，自無農
      業發展條例第39條第2項「得申請不課徵贈與稅」之適用
      。被告丁○○所辯：供農業使用之農地，無論係以「贈與
      」或「買賣」之原因移轉所有權，均不用繳稅乙節，並非
      屬實，先予敘明。
    (二)被告乙○曾代理其子丙○○於88年10月28日，與張惠敏簽
      立協議書，約定張惠敏願於丙○○履行「給付新臺幣（下
      同）肆拾萬元」之條件後，將其持有坐落宜蘭縣宜蘭市○
      ○段四二二地號土地，面積0.1024公頃，辦理繼承登記，
      並將該筆土地財產權贈與丙○○，有該88年10月28日協議
      書在卷可證（見偵查卷第153頁）。次查，該份協議書中
      所約定被告丙○○應履行之「支付四十萬元」條件，亦據
      同案被告甲○○○於原審行交互詰問程序中，以證人身分
      具結證稱：四十萬元乃為交付張惠敏姊妹等語明確。是被
      告丙○○於88年11 月3日支付之40萬元，顯非丙○○購買
      宜蘭市○○段422地號土地所有權之價金，上開土地乃張
      惠敏欲贈與被告丙○○甚明；代理被告丙○○簽立協議書
      之被告乙○對此理應知之甚詳，殆無疑義。
    (三)張惠敏於八十九年八月一日在宜蘭醫院住院時，簽立委託
      書將前開協議書約定贈與丙○○之土地，改為其所有且已
      於八十九年九月二十日辦妥繼承登記之系爭土地之事實，
      有委託書一份存卷可參（見偵查卷第162頁）。又系爭土
      地並非被告丙○○以四十萬元購得之情，業經被告乙○於
      偵查中自承屬實（見偵查卷第一三０頁）；被告丁○○同
      於偵查中亦供陳：乙○委託其辦理系爭土地所有權移轉登
      記時，已告知系爭土地所有權移轉並非基於買賣關係，係
      因張惠敏為獨生女，且早已約定在張惠敏之父死亡後過戶
      予丙○○等語（見偵查卷第181頁）綦詳。則被告乙○、
      丁○○於辦理系爭土地所有權移轉登記予丙○○時，均明
      知系爭土地乃張惠敏欲贈與被告丙○○，張惠敏與丙○○
      間並無買賣關係存在甚明。其等二人於原法院審理中翻異
      前詞，改稱：系爭土地乃以四十萬元向張惠敏購得云云；
      顯係臨訟卸責之詞，毫無可採。
    (四)系爭土地於91年7月之公告土地現值為每平方公尺1300元
      ，有該土地之土地登記謄本在卷可憑；依此換算面積達
      2453 平方公尺之系爭土地，可得系爭土地之總公告土地
      現值為三百十八萬八千九百元，適正與被告乙○與丁○○
      為申辦系爭土地所有權移轉登記所檢附之土地買賣所有權
      移轉契約書中，買賣價款總金額欄內所記載之三百十八萬
      八千九百元完全吻合。基此益徵被告乙○與丁○○於原法
      院審理時所辯：系爭土地乃以四十萬元向張惠敏購得乙節
      ，確非實情。蓋系爭土地苟係以四十萬元向張惠敏購入，
      在卷附土地買賣所有權移轉契約書之買賣價款總金額欄內
      ，何不確實填報四十萬元為買賣價金？反而填寫當時系爭
      土地之總公告土地現值？再者，系爭土地為無須課徵土地
      增值稅之農地，此見卷附增值稅不課徵證明書即明，是被
      告乙○與丁○○提高買賣價款之後果，即需繳交高額之印
      花稅款，倘系爭土地之實際交易確為四十萬元，又何有虛
      報高額交易價格反而導致支付高額印花稅款之理？準此均
      徵被告乙○與丁○○皆明知系爭土地乃張惠敏為履行贈與
      被告丙○○土地之約定，方於九十一年八月一日簽立委託
      書變更贈與之標的為系爭土地，但為圖避免遭課徵鉅額贈
      與稅，始以九十一年七月之公告土地現值，虛報作為系爭
      土地所有權移轉買賣價款之計算基礎，致使宜蘭地政事務
      所不知情之承辦公務員於將此不實之事項登載在職務上所
      掌之公文書土地登記簿上，足以生損害於地政機關對於地
      政管理之正確性、國家稅收之計算與課徵及張惠敏、丙○
      ○，彰彰明甚。
    (五)被告乙○與丁○○等二人飾詞置辯，咸無可採，其等二人
      之犯行事證已臻明確，犯行皆足認定，均應依法論科。
  二核被告乙○與丁○○皆明知系爭土地乃張惠敏欲贈與丙○○
    ，竟共同以買賣關係辦理系爭土地所有權移轉登記，猶將此
    不實之事項製作土地買賣所有權移轉契約書而辦理系爭土地
    之所有權移轉登記，致使宜蘭地政事務所不知情之承辦公務
    員在其職務上所掌之公文書土地登記簿內，為此不實事項之
    登載，足以生損害於地政管理機關對於地籍管理之正確性、
    國家稅收之計算與課徵及張惠敏、丙○○，所為均係犯刑法
    第二百十四條使公務員登載不實事項罪。又被告乙○與丁○
    ○間，因具犯意聯絡及行為分擔，應論以共同正犯。
  三原審基此適用刑法第28條、第214條、第41條第1項、罰金
    罰鍰提高標準條例第1條之規定，並審酌被告乙○與丁○○
    圖求免予繳納鉅額贈與稅，竟假報買賣金額虛偽填報製作不
    實之土地買賣所有權移轉契約書辦理系爭土地之所有權移轉
    登記，侵害地政機關對土地管理之正確性、國家稅收之計算
    與課徵及張惠敏、丙○○，且自偵審中均矢口否認犯行，本
    應重罰，惟念其等二人到庭態度良好，素行尚佳，再參酌其
    等二人之犯罪動機、目的、手段及造成國家社會整體侵害程
    度等一切情狀，就被告乙○、丁○○各量處有期徒刑貳月，
    並均諭知易科罰金之折算標準，以以佰元折算壹日。其認
    定事實、適用法律及量處刑期均為妥適。被告乙○、丁○○
    上訴意旨否認犯罪，並無理由，應予駁回。
貳、無罪部分：
  一公訴意旨另以：
    (一)被告甲○○○因見張惠敏於九十一年七月七日至行政院衛
      生署宜蘭醫院住院進行內外痔瘡切除手術後，因傷口感染
      併敗血症導致肝衰竭及肝昏迷，多次進出加護病房且病情
      日益惡化，即圖謀騙取張惠敏之財產而基於為自己不法所
      有意圖之概括犯意，在不詳時間至張惠敏位於宜蘭市○○
      路四十一之一號住處，竊取張惠敏所有之宜蘭縣宜蘭市農
      會（下稱宜蘭市農會）存摺、第一商業銀行（下稱第一銀
      行）存摺、印章及系爭土地所有權狀，得手後先於九十一
      年八月六日至宜蘭市農會以張惠敏之名義偽填取款憑條並
      盜蓋印章後，持以盜領張惠敏在宜蘭市農會帳號0000
      0000000000號帳戶內之存款四萬元，嗣於同年
      八月十五日因游謦瑜告知張惠敏病情已不樂觀後，旋將所
      竊得之張惠敏第一銀行存褶與印章交予游謦瑜，佯稱需款
      支付張惠敏之看護費用，而利用不知情之游謦瑜於同日持
      張惠敏印章及存摺至第一銀行宜蘭分行，由游謦瑜以張惠
      敏之名義偽填取款憑條並盜蓋印章後持以盜領張惠敏在第
      一銀行宜蘭分行帳號00000000000號帳戶內之
      存款十七萬元；隨後游謦瑜將領得之十七萬元全數交予甲
      ○○○後，甲○○○再從其中交付三萬元予游謦瑜，代張
      惠敏清償積欠游謦瑜之三萬元債務，所餘十四萬元則自行
      留存。嗣因張惠敏於九十一年八月十五日死亡後，其夫戊
      ○○遍尋不著張惠敏所有之第一銀行存摺而至第一銀行宜
      蘭分行辦理存摺遺失，經該行行員告知張惠敏之帳戶曾有
      提領紀錄而發現甲○○○可疑，經多次向甲○○○追討，
      更聲稱擬提出告訴後，甲○○○始於同年月二十二日將盜
      領之八萬四千六百元返還戊○○。
    (二)被告甲○○○、乙○與丙○○於九十一年七月下旬，因見
      張惠敏之病情日益惡化，竟萌將張惠敏所有之系爭土地移
      轉登記至被告丙○○名下之不法意圖。被告甲○○○亦將
      其所竊得張惠敏所有之系爭土地所有權狀及印章交予乙○
      ，由乙○於同年月三十一日詢問被告丁○○在張惠敏病重
      之情況下，如何辦理系爭土地之所有權移轉登記，經被告
      丁○○告知除需系爭土地所有權狀及印章外，尚須備齊張
      惠敏之委託書與印鑑證明，被告乙○與甲○○○遂於同年
      八月一日，在不詳地點共同偽造張惠敏委託被告甲○○○
      領取印鑑證明辦理系爭土地所有權移轉登記予被告丙○○
      之委託書，並在該份委託書內偽簽張惠敏簽名一枚，由被
      告甲○○○持向宜蘭市戶政事務所申請張惠敏前於八十八
      年十月四日登記印鑑之印鑑證明後，由被告乙○將被告甲
      ○○○領得之印鑑證明，連同被告被告甲○○○竊得後交
      付之張惠敏印章與系爭土地所有權狀一併交付被告丁○○
      ；被告丁○○明知張惠敏並無出賣系爭土地予丙○○之事
      實，竟圖使順利辦妥系爭土地之所有權移轉登記，而與被
      告乙○、甲○○○及丙○○基於共同犯意聯絡，偽造出賣
      人為張惠敏，買受人為丙○○之土地買賣所有權移轉登記
      申請書及土地買賣所有權移轉契約書，於九十一年九月十
      二日辦妥系爭土地所有權移轉登記予被告丙○○，致使宜
      蘭地政事務所不知情之承辦公務員將此不實之事項登載於
      職務上所掌之土地登記簿，並據此核發被告丙○○系爭土
      地之土地所有權狀，足以生損害於張惠敏繼承人之權益及
      地政機關對於地政管理之正確性。
    (三)因認被告甲○○○涉犯刑法第三百二十條第一項竊盜罪嫌
      、同法第二百十六條、第二百十條之行使偽造私文書罪嫌
      及同法第三百三十九條第一項詐欺取財罪嫌；被告乙○、
      丁○○尚涉犯刑法第二百十條、第二百十六條之行使偽造
      私文書罪嫌；被告丙○○則涉犯刑法第二百十條、第二百
      十六條之行使偽造私文書罪嫌，及同法第二百十四條之使
      公務員登載不實事項罪嫌云云。
  二公訴人認被告甲○○○、乙○、丁○○、丙○○涉有此部分
    犯行，無非以：告訴人戊○○之指述，證人游碧瑜、戴佑哲
    、張詩穎、張景豐之供述，及張景豐所發之函文、行政院衛
    生署宜蘭醫院函覆之張惠敏病情回覆、病歷摘要及病程紀錄
    、宜蘭農會函文及所附之取款憑條張惠敏於第一銀行宜蘭分
    行之活期儲蓄存款存摺封面影本與交易明細、第一商業銀行
    取款憑條由林張阿領取張惠敏印鑑證明之委託書影本、張詩
    穎（原名戴詩穎）之家庭聯絡簿、宜蘭市○○段424地號土
    地登記申請書及辦理所有權移轉登記之全部資料，以及該地
    號土地登記謄本張惠敏死亡證明書在卷，為其主要之論據。
    惟訊之被告甲○○○、乙○、丁○○、丙○○均堅決否認有
    此部分犯行。
  三被告甲○○○被訴竊盜及盜領存款部分：
    (一)按犯罪事實應依證據認定之，無證據不得推定其犯罪事實
      ，刑事訴訟法第一百五十四條第二項定有明文。又事實之
      認定，應憑證據，如未能發現相當證據，或證據不足以證
      明，自不能以推測或擬制之方法，以為裁判基礎。且認定
      犯罪事實所憑之證據，雖不以直接證據為限，間接證據亦
      包括在內；然而無論直接證據或間接證據，其為訴訟上之
      證明，須於通常一般之人均不致有所懷疑，而得確信其為
      真實之程度者，始得據為有罪之認定，倘其證明尚未達到
      此一程度，而有合理之懷疑存在時，事實審法院復已就其
      心證上理由予以闡述，敘明其如何無從為有罪之確信，因
      而為無罪之判決，尚不得任意指為違法，最高法院四十年
      台上字第八六號、七十六年台上字第四九八六號亦分別著
      有判例。：
    (二)衡諸一般社會生活經驗上，持有贓物之原因本非僅一端，
      要難僅以被告甲○○○持有張惠敏所有之宜蘭市農會、第
      一銀行存摺、印章與系爭土地之土地所有權狀等物之客觀
      事實，即揣度其取得右開物品之來源係出自竊盜，自無待
      言。公訴意旨單以被告甲○○○使用張惠敏所有之宜蘭市
      農會、第一銀行存摺及印章提領存款之客觀事實，即認被
      告甲○○○有於不詳時間至張惠敏位於宜蘭市○○路四十
      一之一號住處竊得張惠敏所有之前揭物品，證據已顯有不
      足。
    (三)張惠敏係九十一年七月七日住院，同年月十三日入加護病
      房，同年月十六日出加護病房，翌（十七）日再度進入加
      護病房，同年月二十一日出加護病房，同年八月十五日三
      度進入加護病房，當日死亡等情，有行政院衛生署宜蘭醫
      院外科出院病歷摘要及病歷紀錄在卷可稽（見偵查卷第53
      頁至第119頁）。次查，證人李秋蘭在原審到庭結證稱：
      其係受雇於甲○○○，自張惠敏出加護病房起六日之期間
      內擔任看護，費用由甲○○○支付云云；證人蔡阿素到亦
      在原審具結證稱：其接任李秋蘭之看護工作至張惠敏死亡
      為止，看護費用亦由甲○○○支給等語（見原審卷第116
      頁至第119頁）。兩人所供互相符合，則證人李秋蘭應係
      自九十一年七月二十一日張惠敏二度出加護病房開始，至
      同年月二十六日止之期間內擔任看護工作，證人蔡阿素則
      自九十一年七月二十八日起至同年八月十五日張惠敏死亡
      止看護張惠敏，已灼然可見。
    (四)證人李秋蘭在原法院審理時又證稱：其擔任張惠敏看護期
      間內，張惠敏之神智及視力仍屬清楚，可認出親人；且其
      曾於某日早上中午之前陪同張惠敏搭乘計程車返回張惠敏
      三萬元等物後，請其將上開物品裝入旅行袋內，前後約十
      餘分鐘，當時張惠敏之夫在家，但因張惠敏將收拾之物品
      裝在袋中，故張惠敏之夫並不知張惠敏拿取何物；隨後其
      與張惠敏又搭乘計程車回醫院，由其將上開物品置入櫃中
      ，俟張惠敏電請甲○○○至醫院時，便將裝在袋中之權狀
      及現金交予甲○○○，整段過程其均在場云云（見原審卷
      第101頁至第107頁）。證人游謦瑜亦具結證稱：張惠敏曾
      告知印章與存摺均已交由甲○○○保管等語（見原審卷第
      123頁）。應可得徵被告甲○○○取得張惠敏所有之系爭
      土地所有權狀、存摺與印章等物，均係為張惠敏委託代為
      保管，且不願戊○○知悉，並非被告甲○○○竊盜所得甚
      明。
    (五)證人游謦瑜在原審又證稱：九十一年七月十日張惠敏曾向
      其支借三萬元，同年八月十五日因得知張惠敏病情不樂觀
      已在急救，方受甲○○○之託，持甲○○○所交付之張惠
      敏印章與存摺至第一銀行代張惠敏提領十七萬元，提領後
      甲○○○告知此筆十七萬元乃用以支付張惠敏之看護費用
      與張惠敏向其借用之三萬元，因先前張惠敏已向其告知，
      印章及存摺皆交由甲○○○保管，積欠之三萬元亦將請甲
      ○○○領還云云（見原審卷第121頁至第123頁）。參以：
      病患住院找人特別看護，其費用理當由病患本人或其至親
      支付，方為合理；然本案並未見張惠敏之配偶即告訴人戊
      ○○支付看護費用之相關資料，各看護者之費用均係由被
      告甲○○○給付各情觀之，被告甲○○○所辯：有受張惠
      敏委託領款乙節，尚無悖於情理。
    (六)綜合證人李秋蘭、游謦瑜所供：被告甲○○○持有張惠敏
      之土地所有權狀、存摺與印章等物，皆係經張惠敏交付而
      取得云云；再依被告甲○○○在張惠敏住院期間，為張惠
      敏雇用看
      款之客觀事實，自足認定被告甲○○○應已獲得張惠敏之
      授權，方親自及委請游謦瑜提領張惠敏之存款，而非基於
      為自己不法所有意圖所為之非法行為。公訴意旨單憑被告
      甲○○○持有張惠敏之存摺、印章及土地所有權狀，與事
      後親自及委請游謦瑜以取款條提領張惠敏存款四萬元、十
      七萬元之客觀跡證，尚不足以使本院形成被告甲○○○涉
      有此部分竊盜及行使偽造私文書等犯嫌之心證。
  四被告甲○○○、乙○、丙○○、丁○○被訴共同行使偽委託
    書辦理系爭土地所有權移轉登記予被告丙○○部分：
    (一)張惠敏於九十一年七月七日住院，李秋蘭自同年月二十一
      日起至同年月二十六日止擔任看護，蔡阿素則自九十一年
      七月二十八日起至同年八月十五日張惠敏死亡止，為張惠
      敏之看護，已詳前述。
    (二)證人李秋蘭在原審具結證稱（問：91年7月7日至8月1日間
      ，張惠敏神智是否清楚？）清楚；她的親人她都認的出來
      ；... （問：張惠敏的眼睛是否可以看清楚？）可以；..
      . 後來張惠敏叫她姑姑甲○○○到醫院，張惠敏就拿權狀
      及錢給甲○○○；... （問：看護期間張惠敏是否曾告訴
      你權狀、印章、存摺等東西遺失？）沒有；... （問：張
      惠敏從加護病房出來神智如何？）清楚，她死前神智是否
      清楚我不知道；... （問：你是如何得知張惠敏回家拿權
      狀？）她將權狀拿給我，要我幫她裝在袋子裡，裡面幾張
      權狀我不清楚；... 她叫我放在醫院的櫃子裡面，等甲○
      ○○來的時候，交給甲○○○，甲○○○有看一下，知道
      那是什麼東西云云（見原審卷第102頁、第103頁、第106
      頁、第107頁）。證人林美玲具結證稱：（問：看護期間
      張惠敏神智是否清楚？）清楚；誰來看她，她都知道；她
      的眼睛看東西很模糊；...（問：看護期間是否看過張惠
      敏簽立文件？）有一次甲○○○有拿一張單子過來，張惠
      敏有寫字，但寫什麼我不清楚；... 是她自己簽的，沒有
      人強迫她等語（見原審卷第110頁、第111頁）。證人蔡阿
      素亦具結證稱：（問：張惠敏的姑姑甲○○○是否常去探
      望她？）有，她常去關心張惠敏；（問：看護張惠敏這段
      期間，張惠敏神智是否清楚？）清楚，誰來看她，她都知
      道；... （問：這段期間是否聽張惠敏說過權狀、印章、
      存摺遺失？）沒有云云（見原審卷第116頁、第117頁）。
      參以：證人即張惠敏之夫戊○○亦於原法院審理時到庭閱
      覽卷附九十一年八月一日張惠敏簽名之委託書後結證稱：
      看起來有點像張惠敏之簽名等語（見原審卷第223頁）；
      及前述張惠敏於住院期間，已將土地所有權狀、存摺及印
      章等物交予被告甲○○○保管之客觀跡證，應堪認定卷附
      九十一年八月一日委託書，確為張惠敏本人親自簽名無誤
      。
    (三)張惠敏既已親自在被告甲○○○交付之委託書內簽名，委
      託被告甲○○○至戶政事務所代為領取印鑑證明並辦理系
      爭土地之所有權移轉登記予被告丙○○，被告甲○○○、
      乙○、丙○○與丁○○確依張惠敏之委託辦妥系爭土地之
      所有權移轉登記予丙○○，自難以行使偽造私文書罪相繩
      。公訴意旨所舉卷內事證，尚不足使通常一般之人達到均
      不致有所懷疑，而得確信其為真實之程度。
  五被告甲○○○、丙○○被訴共同使公務員登載不實部分：
    (一)共同犯之成立，須有犯意之聯絡或行為之分擔（最高法院
      30年上字第2132號、34年上字第862號判例參照）。
    (二)系爭土地辦理所有權移轉登記予被告丙○○之整體過程，
      係被告甲○○○在張惠敏親筆簽立委託書後，便將委託書
      連同張惠敏交付之系爭土地所有權狀、印章及其領得之印
      鑑證明悉數交付被告乙○，由被告乙○委託被告丁○○辦
      理之事實，可見前述。又系爭土地所有權移轉登記乃被告
      乙○與被告丁○○接洽辦理，被告甲○○○僅在張惠敏簽
      寫委託書前，參與詢問如何辦理系爭土地所有權移轉登記
      之階段而已，事後辦理系爭土地所有權移轉登記所需之各
      項文件資料，皆係被告乙○與丁○○接洽處理，被告丙○
      ○更自始至終均未出面與被告丁○○談及此事等情，亦據
      同案被告乙○與丁○○於原法院審理時到庭證述明確。是
      綜審卷內各項事證，皆僅得證明被告乙○與丁○○係於備
      妥辦理系爭土地所有權移轉登記所需支各項文件資料後，
      方基於隱瞞系爭土地與市價顯不相當之四十萬元交易價格
      之共同犯意聯絡，逕以系爭土地之公告現值直接換算後作
      為系爭土地虛偽之三百十八萬八千九百元買賣價格，致使
      宜蘭地政事務所不知情之承辦公務員登載此不實事項在職
      務上所掌之公文書土地登記簿，足以生損害於地政機關對
      於地政管理之正確性及國家稅收之計算與課徵，而無從進
      而證明被告甲○○○與丙○○對被告乙○與丁○○此部分
      犯行，亦具有共同之犯意聯絡及行為分擔。
  六此外，又查無其他積極之證據足認被告甲○○○、乙○、丙
    ○○、丁○○涉有公訴意旨所指之此部分犯行，被告甲○○
    ○、乙○、丙○○、丁○○此部分之犯罪尚屬不能證明。原
    審因之就被告甲○○○、乙○、丙○○、丁○○此部分為無
    罪之諭知，核無不合。
  七公訴人依告訴人請求上訴之意旨略以：(一)張惠敏於91年7月7
    日至行政院衛生署宜蘭醫院住院進行內外痔瘡切除手術後，
    傷口感染併發敗血症，再因本已患有肝硬化病症，以致造成
    肝衰竭及肝昏迷，於7月11日入加護病房、7月23日出加護病
    房、7月29日再度入加護病房，迄8月15病危死亡，此有宜蘭
    醫院診斷證明書（提出診斷證明書一份），足見張惠敏無於
    91年8月1日簽立委託書之可能。原審判決認張惠敏係於91年
    7月13日入加護病房、7月16日出加護病房，翌日即7月17日
    再度入加護病房，當時死亡等情，核與上開診斷證明書所載
    ，無一相合，自有再加調查之必要。(二)證人即張惠敏之友人
    游謦瑜，及證人即張惠敏之子女戴佑哲、張詩穎（原名戴詩
    穎）於偵查中均證述張惠敏於住院開刀後，體力及智識狀況
    均不佳，另戴佑哲及張詩穎復證述卷附之請領印鑑證明委託
    書上『張惠敏』字跡與張惠敏平日字跡不符，並提出家庭聯
    絡簿一本為證。是證人即聲稱擔任張惠敏之看護之李秋蘭及
    林美玲於原審中證述渠等看護期間，張惠敏神智均清楚，且
    李秋蘭曾陪同張惠敏回家拿取權狀等物，嗣交付林張屘，林
    美玲則曾見聞甲○○○拿一張外觀上類似委託書之文件，由
    張惠敏親自簽名等語，是否堪茲憑信，亦不無可議。按卷內
    既已有張詩穎之家庭聯絡簿足證張惠敏之平日字跡，自應將
    卷附之請領印鑑證明委託書上之『張惠敏』字跡連同家庭聯
    絡簿上『張惠敏』字跡函送刑事警察局或中央警察大學鑑定
    卷附委託書上『張惠敏』字跡之真偽；另住院之病患，苟要
    離院，應獲醫師同意，尤以如張惠敏之重症病患，醫師應無
    同意其離院之理。證人李秋蘭上開供述，亦不無違反常情，
    凡此應予調查之證據未予調查，原審判決即逕予認定卷附請
    領印鑑證明委託書確係張惠敏親自簽名，不無率斷。(三)復查
    張惠敏早於90年8月間即因雙眼色素性視網膜病變，造成雙
    眼視野嚴重缺損，此有行政院衛生署基隆醫院診斷證明書一
    紙可稽。另參酌張女前揭住院期間意識不清之病症，則張惠
    敏於簽名時，對於委託書內容應不知情。再者，依李秋蘭之
    供述，張惠敏於住院期間既尚能返家拿取權狀，何以又不能
    逕至市區之戶政事務所請領印鑑證明？亦頗滋疑。另觀之委
    託書於記載「委託人張惠敏因生病無法到戶政事務所領取印
    鑑證明三份辦理過戶登記，特委託甲○○○代為全權處理..
    .。」後，在土地標示「宜蘭市○○段四二三地號，地目田
    、面積0.2583公頃所有權全部」右方括弧記載「過戶甲○○
    ○」，在「宜蘭市○○段四二四地號，地目田、面積0.2453
    公頃所有權全部右方記載「過戶丙○○」。查苟張惠敏卻要
    將四二三地號土地過戶予甲○○○、四二四地號土地過戶予
    丙○○，依吾人之經驗，應在土地標示後接續記載，而非曾
    載在旁，且無張惠敏之簽名。參酌委託書上張惠敏又係委託
    甲○○○辦理過戶予何人？顯見是開「過戶甲○○○」、「
    過戶丙○○」等字，應係被告等嗣後所自行填載。該委託書
    之內容並非真正，尤非張惠敏之本意。(四)張惠敏固曾於八十
    八年十月二十八日與代理其子丙○○之乙○簽立協議書，約
    定於丙○○給付張惠敏四十萬元後，張惠敏願將同段四二二
    地號贈與丙○○。惟查張惠敏所以為此意思表示，乃係受丙
    ○○之脅迫所致，張惠敏於八十九年一月間委託張景豐律師
    函告丙○○撤銷其贈與之意思表示，此復經張景豐律師於偵
    查中陳明，並有其所發之函文一紙在卷可資證明。抑有進者
    ，將財產留給子女，此為人性之常，張惠敏尚遺有戴哲佑、
    張詩穎二子女，且均年幼，張女至愚亦斷無置子女於不顧，
    將財產拱手贈與他人之理？更遑論四二四地號之土地面積，
    較之四二二地號土地之面積，幾乎達2.4倍，且價格四二二
    地號土地僅一百二十二萬八千八百元，而四二四地號土地則
    為二百九十四萬三千六百元。原審判決認張惠敏於九十一年
    八月一日簽立委託書一紙，將前開協議書約定贈與丙○○之
    土地，改為另比四二四地號土地，已不無違反常情與經驗法
    則。本件有關張惠敏將四二四地號土地辦理過戶登記與丙○
    ○確係被告等偽以張惠敏名義所為云云。惟查：
    (一)一般醫院之病程紀錄係由醫師、護士按規定時間逐時記載
      ，醫院診斷證明書則係依前述病程紀錄總會所得，此為週
      知之事實；故病程紀錄與醫院診斷證明書不相符合時，當
      以逐時記錄之病程紀錄較為可信。原審依病程紀錄認定張
      惠敏係九十一年七月七日住院，同年月十三日入加護病房
      ，同年月十六日出加護病房，翌（十七）日再度進入加護
      病房，同年月二十一日出加護病房，同年八月十五日三度
      進入加護病房，當日死亡等情，並無不妥之處。
    (二)依據證人李秋蘭、林美玲、蔡阿素之供證，參以：證人即
      張惠敏之夫戊○○亦於原法院審理時到庭閱覽卷附九十一
      年八月一日張惠敏簽名之委託書後結證稱：看起來有點像
      張惠敏之簽名等語（見原審卷第223頁）；及前述張惠敏
      於住院期間，已將土地所有權狀、存摺及印章等物交予被
      告甲○○○保管之客觀跡證，已足認定卷附九十一年八月
      一日委託書，確為張惠敏本人親自簽名無誤，本送請鑑定
      委託書上張惠敏筆跡之必要。
    (三)依據證人李秋蘭、林美玲、蔡阿素之供證，張惠敏於九十
      一年七月七日住院，同年月十三日入加護病房起身體狀況
      即非良好；則張惠敏就回家拿取權狀等物之簡易處理事項
      自行為之，辦理印鑑證明須花費長時間事項，委託他人代
      辦，尚無違情理。
    (四)告訴人戊○○在原審調查中已供陳：88年10月28日協議書
      上之簽名確係張惠敏本人所為云云；渠事後另陳稱：張惠
    　敏所以為此意思表示，乃係受丙○○之脅迫所致等語，並
      未據提出相關之證據。至於，張景豐律師胾檢察官偵查中
      所為供證，及張景豐律師函告丙○○撤銷其贈與之意思表
      示，均係源自告訴人戊○○之告知；尚難執此即遽認張惠
      敏於88年10月28日簽訂協議書時，有受到如何之脅迫。
    (五)本案土地之贈與乃源自家族財產之繼承，而家族財產之繼
      承、轉讓是否合理，本有其潛在之考量，尚非以一般金錢
      價格即得評判；否則，張惠品敏於88年10月28日，豈願僅
      取得40萬元之情況下，即同意將宜蘭市○○段422地號，
      面積0.1024公頃土地，移轉所有權予丙○○所有；公訴人
      以宜蘭市○○段422地號土地與同址422地號土地有相當之
      價差，即認為委託書係他人偽造，尚嫌無據。
    (六)公訴人之上訴並無理由，應予駁回。
參、據上論斷，應依刑事訴訟法第368條，判決如主文。
本案經檢察官林炳雄到庭執行職務。
中　　華　　民　　國　　94　　年　　4 　　月　　14　　日
　　　　　　　　　刑事第十三庭  審判長法　官  劉景星
                                      法  官  陳志洋
                                      法  官  陳博志
以上正本證明與原本無異。
如不服本判決，應於收受送達後十日內向本院提出上訴書狀，其
未敘述上訴之理由者並得於提起上訴後十日內向本院補提理由書
（均須按他造當事人之人數附繕本）。
                                      書記官  陳嘉文
中　　華　　民　　國　　94　　年　　4 　　月　　19　　日
